ACORDAO-COMPLETO-2552401

ACÓRDÃO 2187/2022 ATA 38/2022 - PLENÁRIO

VISTOS, relatados e discutidos estes autos de tomada de contas especial em que se apreciam, nesta etapa, embargos de declaração opostos por Sérgio Yoshio Nakamura (então Diretor-Geral do Deracre) , Joselito José da Nóbrega (então Diretor de Obras do Deracre) , Fernando Manuel Moutinho da Conceição, José Rafael da Silva, Ricardo Augusto Mello de Araújo e Ricardo Luiz Carius Nogueira (engenheiros fiscais) ao Acórdão 1840/2022-TCU-Plenário, de minha relatoria, mediante o qual o TCU deu provimento parcial (redução do montante do débito e da multa) aos recursos de reconsideração interpostos pelos ora embargantes contra o Acórdão 2492/2020-TCU-Plenário, relator Ministro-Substituto Augusto Sherman,
ACORDAM os Ministros do Tribunal de Contas da União, reunidos em Sessão do Plenário, diante das razões expostas pelo Relator, com fundamento nos art. 33 da Lei 8.443/1992 c/c o art. 285 do RI/TCU, em:
9.1. conhecer dos embargos de declaração para acolhê-los parcialmente, por haver obscuridade quanto ao cálculo do novo valor do débito;
9.2. alterar, de ofício, o subitem 9.2 do Acórdão 1840/2022-TCU-Plenário, que passa a apresentar a seguinte redação:
"9.2 alterar os subitens 9.3.1, 9.3.2, 9.3.3, 9.3.4, 9.3.5, 9.3.6 e 9.4 do Acórdão 2492/2020-TCU-Plenário, que passam a ostentar a seguinte redação:
'9.3.1. Srs. Ricardo Augusto Mello Araújo, Fernando Manuel Moutinho da Conceição e Sérgio Yoshio Nakamura, bem como Etenge - Empresa de Engenharia e Eletricidade e Comércio Ltda. solidariamente pelas quantias a seguir especificadas:
	Medição
	Data
	 Superfaturamento 
	Total (R$, valores históricos) 

			 PI 
	 Reajuste 
	
	8ª
	20/02/2004
	 599,26 
	 381,85 
	 981,11 

	9ª
	20/02/2004
	 3.373,60 
	 1.069,77 
	 4.443,37 

		08/09/2004
	 77,71 
	 24,64 
	 102,35 

		15/09/2004
	 1,30 
	 0,41 
	 1,71 

		Total 
	 4.051,87 
	 1.476,67 
	 5.528,54 

9.3.2. Srs. Ricardo Augusto Mello Araújo e Sérgio Yoshio Nakamura, bem como Etenge - Empresa de Engenharia e Eletricidade e Comércio Ltda. solidariamente pelas quantias a seguir especificadas:
	Medição
	Data
	 Superfaturamento 
	Total (R$, valores históricos) 

			 PI 
	 Reajuste 
	
	17ª
	19/05/2005
	      4.380,11 
	    1.312,30 
	     5.692,41 

		Total 
	      4.380,11 
	    1.312,30 
	     5.692,41 

9.3.3. Srs. Ricardo Augusto Mello Araújo e Joselito José da Nobrega, bem como Etenge - Empresa de Engenharia e Eletricidade e Comércio Ltda. solidariamente pelas quantias a seguir especificadas:
	Medição
	Data 
	 Superfaturamento 
	Total (R$, valores históricos) 

			 PI 
	 Reajuste 
	
	11ª
	08/09/2004
	 7.592,60 
	 1.886,76 
	 9.479,36 

		15/09/2004
	 127,37 
	 31,65 
	 159,02 

	14ª
	14/10/2004
	 52.894,46 
	 16.944,84 
	69.839,30 

		18/10/2004
	 21,08 
	 6,76 
	 27,84 

		21/11/2004
	 4.932,15 
	 1.580,02 
	 6.512,17 

		22/11/2004
	 4.649,25 
	 1.489,40 
	 6.138,65 

		25/11/2004
	 160,74 
	 51,49 
	 212,23 

	16ª
	28/01/2005
	 10.716,52 
	 3.580,15 
	 14.296,67 

		Total 
	 81.094,17 
	 25.571,07 
	 106.665,24 

9.3.4. Srs. Ricardo Augusto Mello Araújo, Joselito José da Nobrega e Sérgio Yoshio Nakamura, bem como Etenge - Empresa de Engenharia e Eletricidade e Comércio Ltda. solidariamente pelas quantias a seguir especificadas:
	Medição
	Data de Pagamento
	 Superfaturamento 
	Total (R$, valores históricos) 

			 PI 
	 Reajuste 
	
	12ª
	08/09/2004
	 2.700,93 
	 671,18 
	 3.372,11 

		15/09/2004
	 45,31 
	 11,26 
	 56,57 

		14/10/2004
	 1.123,34 
	 279,15 
	 1.402,49 

		18/10/2004
	 0,45 
	 0,11 
	 0,56 

	15ª
	21/11/2004
	 32.625,32 
	 10.790,19 
	43.415,51 

		25/11/2004
	 547,34 
	 181,02 
	 728,36 

		15/12/2004
	 40.097,08 
	 13.261,33 
	 53.358,41 

		Total 
	 77.139,77 
	 25.194,24 
	102.334,01

9.3.5. Srs. José Rafael da Silva e Ricardo Luiz Carius Nogueira, bem como Etenge - Empresa de Engenharia e Eletricidade e Comércio Ltda. solidariamente pelas quantias a seguir especificadas:
	Medição
	Data
	 Superfaturamento 
	Total (R$, valores históricos) 

			 PI 
	 Reajuste 
	
	19ª
	13/07/2005
	 36.463,39 
	 12.479,44 
	48.942,83

	20ª
	18/08/2005
	 10.775,45 
	 5.848,94 
	16.624,39

	21ª
	22/09/2005
	 66.946,29 
	 36.037,63 
	102.983,92

	22ª
	10/11/2005
	 4.015,98 
	 2.179,88 
	6.195,86 

		28/12/2005
	 2.931,31 
	 1.591,12 
	 4.522,43 

	23ª
	28/12/2005
	 64.862,08 
	 24.844,72 
	89.706,80

		Total 
	 185.994,50 
	 82.981,73 
	268.976,23

 9.3.6. Sr. Joselito José da Nobrega e Etenge - Empresa de Engenharia e Eletricidade e Comércio Ltda. solidariamente pelas quantias a seguir especificadas:
	Medição
	Data
	 Superfaturamento 
	Total (R$, valores históricos) 

			 PI 
	 Reajuste 
	
	28ª
	27/12/2006
	 62.086,70 
	 26.191,75 
	 88.278,45 

		Total 
	 62.086,70 
	 26.191,75 
	 88.278,45 

9.4. aplicar aos responsáveis Srs. Ricardo Augusto Mello de Araújo, José Rafael da Silva, Ricardo Luiz Carius Nogueira, Fernando Manuel Moutinho da Conceição, Joselito José da Nobrega  e Sérgio Yoshio Nakamura, bem como da empresa Etenge - Empresa de Engenharia e Eletricidade e Comércio Ltda.,  a multa prevista no art. 57 da Lei 8.443/92, c/c o art. 267 do Regimento Interno, no valores individuais indicados na tabela abaixo, com a fixação do prazo de quinze dias, a contar das notificações, para que comprovem, perante este Tribunal (art. 214, inciso III, alínea 'a', do Regimento Interno) , o recolhimento das dívidas ao Tesouro Nacional, atualizadas monetariamente desde a data deste acórdão até a dos efetivos recolhimentos, se forem pagas após o vencimento, na forma da legislação em vigor: 
	Responsável
	Valor (R$) 

	Ricardo Augusto Mello de Araújo
	35.000,00

	José Rafael da Silva
	26.500,00

	Ricardo Luiz Carius Nogueira
	26.500,00

	Fernando Manuel Moutinho da Conceição
	3.800,00

	Joselito José da Nobrega
	29.000,00

	Sérgio Yoshio Nakamura
	25.000,00

	Etenge - Empresa de Engenharia e Eletricidade e Comércio Ltda.
	68.500,00

9.3. notificar os embargantes e demais interessados a respeito desta deliberação.

Embargos de declaração contra acórdão que deu provimento parcial (redução do montante do débito e da multa) aos recursos de reconsideração interpostos pelos embargantes em face de deliberação que julgou tomada de contas especial instaurada em razão de irregularidades nas obras de construção do anel rodoviário de Rio Branco/AC.

Estado do Acre e Departamento Estadual de Estradas de Rodagem, Hidrovias e Infraestrutura Aeroportuária do Estado do Acre (Deracre)

3. Embargantes: Sérgio Yoshio Nakamura (então Diretor-Geral do Deracre, CPF XXX.641.628-XX), Joselito José da Nóbrega (então Diretor de Obras do Deracre, CPF XXX.495.334-XX), Fernando Manuel Moutinho da Conceição (engenheiro fiscal, CPF XXX.647.292-XX), José Rafael da Silva (engenheiro fiscal, CPF XXX.107.894-XX), Ricardo Augusto Mello de Araújo (engenheiro fiscal, CPF XXX.946.737-XX) e Ricardo Luiz Carius Nogueira (engenheiro fiscal, CPF XXX.697.717-XX)

13.1. Ministros presentes: Bruno Dantas (na Presidência), Jorge Oliveira e Antonio Anastasia (Relator).
13.2. Ministros-Substitutos convocados: Augusto Sherman Cavalcanti, Marcos Bemquerer Costa e Weder de Oliveira.

ANTONIO ANASTASIA

Neste processo de tomada de contas especial (TCE) , examinam-se embargos de declaração opostos por Sérgio Yoshio Nakamura (então Diretor-Geral do Deracre) , Joselito José da Nóbrega (então Diretor de Obras do Deracre) , Fernando Manuel Moutinho da Conceição, José Rafael da Silva, Ricardo Augusto Mello de Araújo e Ricardo Luiz Carius Nogueira (engenheiros fiscais) ao Acórdão 1840/2022-TCU-Plenário, de minha relatoria, mediante o qual o TCU deu provimento parcial (redução do montante do débito e da multa) aos recursos de reconsideração interpostos pelos ora embargantes contra o Acórdão 2492/2020-TCU-Plenário, relator Ministro-Substituto Augusto Sherman. Nessa deliberação original, este Tribunal, entre outras medidas, havia julgado irregulares suas contas, imputando-lhes débito e aplicando-lhes multa. Transcrevo o acórdão embargado:
"9. Acórdão:
VISTOS, relatados e discutidos estes autos de tomada de contas especial em que se apreciam, nesta etapa, recursos de reconsideração interpostos por Sérgio Yoshio Nakamura (então Diretor-Geral do Departamento Estadual de Estradas de Rodagem, Hidrovias e Infraestrutura Aeroportuária do Estado do Acre, Deracre) , Joselito José da Nóbrega (então Diretor de Obras do Deracre) , Fernando Manuel Moutinho da Conceição, José Rafael da Silva, Ricardo Augusto Mello de Araújo e Ricardo Luiz Carius Nogueira (engenheiros fiscais) contra o Acórdão 2492/2020-TCU-Plenário, relator Ministro-Substituto Augusto Sherman, por meio do qual este Tribunal, entre outras medidas, julgou irregulares as contas dos recorrentes, imputando-lhes débito e aplicando-lhes multa,
ACORDAM os Ministros do Tribunal de Contas da União, reunidos em Sessão do Plenário, diante das razões expostas pelo Relator, com fundamento nos art. 33 da Lei 8.443/1992 c/c o art. 285 do RI/TCU, em:
9.1 conhecer dos recursos de reconsideração para, no mérito, dar-lhes provimento parcial;
9.2 alterar os subitens 9.3.1, 9.3.2, 9.3.3, 9.3.4, 9.3.5, 9.3.6 e 9.4 do Acórdão 2492/2020-TCU-Plenário, que passam a ostentar a seguinte redação:
'9.3.1. Srs. Ricardo Augusto Mello Araújo, Fernando Manuel Moutinho da Conceição e Sérgio Yoshio Nakamura, bem como Etenge - Empresa de Engenharia e Eletricidade e Comércio Ltda. solidariamente pelas quantias a seguir especificadas:
	Medição
	Data
	 Superfaturamento 
	Valor (R$) 

			 PI 
	 Reajuste 
	
	8ª
	20/02/2004
	 783,17 
	 414,06 
	 1.197,23 

	9ª
	20/02/2004
	 4.408,92 
	 1.160,00 
	 5.699,37 

		08/09/2004
	 101,57 
	 26,73 
	
		15/09/2004
	 1,70 
	 0,45 
	
		Total 
	5.295,36
	 1.601,24 
	6.896,60 

9.3.2. Srs. Ricardo Augusto Mello Araújo e Sérgio Yoshio Nakamura, bem como Etenge - Empresa de Engenharia e Eletricidade e Comércio Ltda. solidariamente pelas quantias a seguir especificadas:
	Medição
	Data
	 Superfaturamento 
	Valor (R$) 

			 PI 
	 Reajuste 
	
	17ª
	19/05/2005
	 5.724,32 
	 1.422,99 
	 7.147,31 

		Total 
	5.724,32
	 1.422,99 
	 7.147,31 

9.3.3. Srs. Ricardo Augusto Mello Araújo e Joselito José da Nobrega, bem como Etenge - Empresa de Engenharia e Eletricidade e Comércio Ltda. solidariamente pelas quantias a seguir especificadas:
	Medição
	Data 
	 Superfaturamento 
	Valor (R$) 

			 PI 
	 Reajuste 
	
	11ª
	08/09/2004
	       9.922,68 
	 2.045,91 
	                
           12.169,39 

		15/09/2004
	          166,47 
	 34,33 
	
	14ª
	14/10/2004
	      69.127,07 
	 18.374,10 
	         103.652,11 

		18/10/2004
	            27,55 
	 7,33 
	
		21/11/2004
	       6.445,77 
	 1.713,29 
	
		22/11/2004
	       6.076,05 
	 1.615,03 
	
		25/11/2004
	          210,08 
	 55,84 
	
	16ª
	28/01/2005
	 14.005,29 
	 3.882,14 
	           17.887,43 

		Total 
	105.980,96
	 27.727,96 
	133.708,92

9.3.4. Srs. Ricardo Augusto Mello Araújo, Joselito José da Nobrega e Sérgio Yoshio Nakamura, bem como Etenge - Empresa de Engenharia e Eletricidade e Comércio Ltda. solidariamente pelas quantias a seguir especificadas:
	Medição
	Data de Pagamento
	 Superfaturamento 
	Total (valores históricos) 

			 PI 
	 Reajuste 
	
	12ª
	08/09/2004
	3.529,81 
	               727,80 
	            
             6.100,53 

		15/09/2004
	       59,22 
	                  12,21 
	
		14/10/2004
	1.468,08 
	               302,70 
	
		18/10/2004
	0,59 
	                    0,12 
	
	15ª
	21/11/2004
	 42.637,60 
	         11.700,32 
	         122.031,77 

		25/11/2004
	 715,32 
	               196,29 
	
		15/12/2004
	 52.402,34 
	         14.379,90 
	
		Total 
	100.812,96
	      27.319,34 
	 128.132,30

9.3.5. Srs. José Rafael da Silva e Ricardo Luiz Carius Nogueira, bem como Etenge - Empresa de Engenharia e Eletricidade e Comércio Ltda. solidariamente pelas quantias a seguir especificadas:
	Medição
	Data
	 Superfaturamento 
	Valor (R$) 

			 PI 
	 Reajuste 
	
	19ª
	13/07/2005
	      47.653,53 
	         13.532,06 
	           61.185,59 

	20ª
	18/08/2005
	 14.082,30 
	            6.342,29 
	           20.424,59 

	21ª
	22/09/2005
	      87.491,22 
	         39.077,32 
	         126.568,54 

	22ª
	10/11/2005
	       5.248,44 
	            2.363,75 
	           13.168,42 

		28/12/2005
	       3.830,90 
	            1.725,33 
	
	23ª
	28/12/2005
	 84.767,39 
	         26.940,32 
	         111.707,71 

		Total 
	243.073,78
	         89.981,07 
	         333.054,85 

 9.3.6. Sr. Joselito José da Nobrega e Etenge - Empresa de Engenharia e Eletricidade e Comércio Ltda. solidariamente pelas quantias a seguir especificadas:
	Medição
	Data
	 Superfaturamento 
	Valor (R$) 

			 PI 
	 Reajuste 
	
	28ª
	27/12/2006
	      81.140,29 
	         28.400,96 
	         109.541,25 

		Total 
	81.140,29
	         28.400,96 
	         109.541,25 

9.4. aplicar aos responsáveis Srs. Ricardo Augusto Mello de Araújo, José Rafael da Silva, Ricardo Luiz Carius Nogueira, Fernando Manuel Moutinho da Conceição, Joselito José da Nobrega  e Sérgio Yoshio Nakamura, bem como da empresa Etenge - Empresa de Engenharia e Eletricidade e Comércio Ltda.,  a multa prevista no art. 57 da Lei 8.443/92, c/c o art. 267 do Regimento Interno, no valores individuais indicados na tabela abaixo, com a fixação do prazo de quinze dias, a contar das notificações, para que comprovem, perante este Tribunal (art. 214, inciso III, alínea "a", do Regimento Interno) , o recolhimento das dívidas ao Tesouro Nacional, atualizadas monetariamente desde a data deste acórdão até a dos efetivos recolhimentos, se forem pagas após o vencimento, na forma da legislação em vigor:
	Responsável
	Valor (R$) 

	Ricardo Augusto Mello de Araújo
	39.000,00

	José Rafael da Silva
	29.000,00

	Ricardo Luiz Carius Nogueira
	29.000,00

	Fernando Manuel Moutinho da Conceição
	4.000,00

	Joselito José da Nobrega
	31.000,00

	Sérgio Yoshio Nakamura
	27.000,00

	Etenge - Empresa de Engenharia e Eletricidade e Comércio Ltda.
	74.000,00

9.3 notificar os recorrentes e demais interessados a respeito desta deliberação."
2. Esclareço, a princípio, que a presente TCE trata do Contrato 4.02.124B, referente ao Lote 2 das obras de construção do anel rodoviário de Rio Branco/AC, firmado entre o Deracre e a Etenge - Empresa de Engenharia em Eletricidade e Comércio Ltda., em que foram empregados recursos de convênio celebrado orginalmente entre o extinto Departamento Nacional de Estradas de Rodagem (DNER) e o Exército Brasileiro.
3. A condenação dos aludidos responsáveis decorreu de superfaturamento por medição indevida de serviços realizados.
4. Em razão do provimento parcial dado aos recursos na deliberação em discussão, o débito dos responsáveis foi reduzido em R$ 127.280,41, valor de junho de 2002, pois houve o reconhecimento de que a medição do volume escavado nas obras fora inferior ao estimado pelo TCU, conforme premissas de cálculo que haviam sido adotadas na decisão anterior. Como não tinha sido imputado débito referente a esses serviços, a diferença foi abatida proporcionalmente dos valores referentes a cada medição em que se verificou prejuízo ao erário.
5. No voto condutor do acórdão embargado, registrei meu acolhimento parcial do posicionamento da Serur, que havia sido ratificado pela Procuradoria junto a este Tribunal. A proposta da unidade havia sido no sentido de negar provimento aos recursos. Restou igualmente consignado em minha manifestação, de forma expressa, que incorporei às minhas razões de decidir a análise da secretaria quanto aos trechos com os quais concordei.
6. No início de seus declaratórios (peça 182) , opostos conjuntamente, os seis responsáveis defendem o cumprimento de requisitos de admissibilidade, tempestividade e interesse, bem como sustentam, com base sobretudo no RE 636.886, do Supremo Tribunal Federal (STF) , que teria havido a prescrição das pretensões punitiva e ressarcitória, por ter sido ultrapassado o prazo de cinco anos previsto no art. 1º, caput, da Lei 9.873/1999. Segundo eles, também teria ocorrido a prescrição intercorrente do art. 2º da mesma norma.
7. Passam, em seguida, a tratar do "mérito", afirmando que, no TCProcesso 006.441/2010-6, há "robustos elementos probatórios que influenciam diretamente nas questões tratadas no presente feito, o que, pelo instituto da 'prova em prestada', consagrada no ordenamento jurídico nacional e amplamente aceito nos feitos dessa Corte de Contas - principalmente quando se utilizam provas produzidas nas esferas policial e judicial - , permite a integração probatória entre os dois feitos".
8. Com relação às falhas passíveis de correção por embargos de declaração, iniciam apontando supostas omissões, pois acreditam que não houve o enfrentamento de todos os argumentos capazes de, ao menos em tese, infirmar as conclusões relativas "principalmente quanto às provas produzidas em relação aos serviços de 'Plantio de árvores', a forma de remuneração do insumo 'Areia', que seria comercial, utilizada pra execução da Base, impactando no valor do débito, também, da usinagem do CBUQ, bem como o 'Passeio Público', que houve erro material de transposição da composição de preços para a planilha orçamentária."
9. Acerca do plantio de árvores, eles haviam alegado no recurso de reconsideração que o serviço fora realizado em 2005 e 2006, em quantidade superior à prevista, o que teria sido verificado por equipe do Deracre. No entanto, não foi demonstrado que as mudas assentadas se estabeleceram efetivamente e esta era a condição exigida pela norma pertinente, a DNIT 073/2006-ES, para que esse serviço fosse remunerado. No meu voto ora em debate, registrei que, conforme consta do relatório da auditoria realizada por este Tribunal, os gestores do Deracre informaram que os resultados não tinham sido satisfatórios e que quase todas as plantas estariam mortas ou desnutridas (peça 26, p. 31) . Ademais, constatou-se que o plantio não ocorreu nos locais especificados. Os responsáveis transcreveram este excerto do voto que acompanhou a deliberação em discussão:
"22. No que concerne ao plantio de árvores, os recorrentes afirmam que  o serviço foi realizado em 2005 e 2006, em quantidade superior à prevista, o que teria sido verificado por equipe do Deracre. 
23. Ocorre que não foi demonstrado que as mudas assentadas efetivamente se estabeleceram e esta era a condição exigida pela norma pertinente, a DNIT 073/2006-ES, para que esse serviço fosse remunerado. Conforme consta do relatório da auditoria realizada por este Tribunal, os gestores do Deracre informaram que os resultados não tinham sido satisfatórios e que quase todas as plantas estariam mortas ou desnutridas (peça 26, p. 31) . Ademais, constatou-se que o plantio não ocorreu nos locais especificados. Assim, o recurso não deve prosperar quanto a este ponto." (Grifos acrescidos) 
10. De acordo com os embargantes, não foi apresentada a "motivação para descartar e/ou fundamentar a imprestabilidade da farta documentação existente nos autos apta a comprovar a execução dos serviços, a qual, como dito, foi colacionada no texto das alegações de defesa do TC Processo 006.441/2010-6, já juntada nos presentes autos - Peça 84, fls. 12/14 -, bem como nas razões recursais manejadas nestes autos (...) ". Esses documentos seriam: um levantamento topográfico elaborado pelo Deracre; notas fiscais e recibos assinados; o Plano de Controle Ambiental do Ceasa; e o Laudo 1.683/2007 - INC/DITEC/DPF.
11. Também apontaram o que seria uma omissão no tocante à análise das provas quanto à utilização da areia comercial na execução dos serviços, em especial quanto à base (tratam também da sub-base e do CBUQ) . Na decisão embargada, concluiu-se que, na execução da base do pavimento, não se utilizou areia adquirida no comércio local, mas extraída de jazidas próximas ao local da obra. Os responsáveis fazem referência, no início, a este trecho do voto condutor do acórdão embargado:
"24. Os responsáveis contestam também o débito relativo à execução da base do pavimento utilizando-se solo, brita e areia, que acreditam que deva ser reduzido de R$ 820.985,23 para R$ 462.822,55, tendo em vista que não foi considerado o uso de areia comercial. Pela mesma razão, sustentam que o custo unitário do concreto betuminoso usinado a quente deveria ser de R$ 88,24 e não de R$ 86,65.
25. Sobre a areia aplicada nas obras, não há elementos para comprovar que esse material foi adquirido no comércio local; pelo contrário, na instrução da SeinfraRodoviaAviação, que integra o relatório do Acórdão 844/2004-TCU-Plenário, relator Ministro-Substituto Augusto Sherman, informações prestadas pelo Departamento Nacional de Infraestrutura de Transportes (Dnit) e pelo Deracre indicam que foi utilizada areia extraída de jazidas próximas ao local das obras." (Grifos do original) 
12. Asseveram que, ao Acórdão 844/2004-TCU-Plenário, relator Ministro-Substituto Augusto Sherman, incorporou a instrução em que a unidade técnica teria afirmado que a utilização de areia extraída para base era uma premissa de custos do projeto obra, aprovado pelo Departamento Nacional de Infraestrutura de Transportes (Dnit) , diferentemente do que ocorreu na execução dos serviços, cuja aplicação do insumo se deu por meio de aquisição comercial. Para apoiar seu entendimento, os embargantes destacam o seguinte trecho da instrução da secretaria naqueles autos:
"125. É pertinente a justificativa quanto ao custo de aquisição comercial. É verossímil, à luz das informações disponíveis, que a areia, em obras realizadas no Acre, tenha de fato de ser adquirida, majoritariamente, no comércio. Como o custo de aquisição comercial cotado pelo Deracre corresponde ao preconizado pelo Sicro 2, considera-se justificado, em todas as composições em que ocorre.
126. Outro é o caso no que tange à adição de custo de transporte a esse custo de aquisição comercial. Em princípio, até poderia fazer sentido. No entanto, observamos, com perplexidade, que essa adição é feita somente nas composições 121 - 8.1.2.1 (lote 3) ; 133 - 8.2.2.1 (lote 3) e 27 - 2.6 (lote 1; neste caso em razão da presença da areia na composição auxiliar 905 - C20060) e solenemente ignorada em outras composições em que a areia comercial é utilizada, no caso, 15 - 1.3.2 (lotes 1, 2 e 4) ; 28 - 2.6 (lote 2) , 2.5 (lote 4) ; 111 - 6.3.3 (lote 1) , 6.5 (lote 2) ; 134 - 8.2.2.2 (lote 3) ; 138 - 8.3.3.1 (lote 3) ; 139- 8.3.3.2 (lote 3) ; 140 - 8.3.4.1 (lote 3) ; 141 - 8.3.4.2 (lote 3) ; 142 - 8.3.4.3 (lote 3) ; 146- 842.1 (lote 3) ; 147 - 842.2 (lote 3) ; 911 - C30006 (lotes 1,2 e 4) ; 912 - C30012 (lotes 1, 2 e 4) ; 913 - C30025 (lotes 1, 2 e 4) ; 914 - C30016 (lotes 1, 2 e 4) ; 915 - C30015 (lote 2) ; 919 - C30027 (lotes 1, 2, 3 e 4) ; 920 - C30028 (lotes 1, 2 e 4) ; e 930 - ¿50020 (lote 2) . Por uma questão de coerência, parece-nos que, se o custo comercial parece já embutir o transporte até a obra em todas essas composições, não há por que não considerar que o mesmo ocorra nas demais. portanto, supressão desse custo das citadas composições 121, 133 e 905."
13. Ainda a respeito da areia, segundo os responsáveis, o relator do aludido Acórdão 844/2004-TCU-Plenário teria indicado correções apenas nas três composições mencionadas na instrução, das quais nenhuma era do Lote 2.
14. Acrescentam ainda que, quando o Deracre realizou a execução direta de parte das obras em 2005, a areia a ser aplicada teria sido adquirida comercialmente como teria ocorrido desde o início dos serviços, "tanto que nos autos do TC Processo 006.441/2010-6, o LAUDO nº 2.941/2007-INC, - Peça 12. Fls. 24/25 - registra análise dos Contratos nº 5.06.064F e 5.06.1801, cujo objeto de ambos é a aquisição de areia lavada".
15. No que concerne à suposta omissão quanto à análise da planilha referente ao Passeio Público, os embargantes reproduziram este trecho do voto questionado:
"27. Outra alegação é relativa à construção de passeio público, que, segundo os responsáveis, não teria valor unitário de R$ 47,75, mas de R$ 62,96, valor que estaria previsto no projeto executivo e que teria sido aprovado pelo Dnit em 11/10/2005, por meio da Portaria 1.230/2005.
28. A Serur adequadamente esclarece, com base na instrução da SeinfraRodoviaAviação (peça 94, p. 20) , que o parâmetro utilizado para o cálculo do sobrepreço foi o custo unitário do insumo na data base de junho de 2002 do Sicro II, que era de R$ 46,01. Assim, uma vez que havia sido adotado o valor unitário indevido de R$ 63,46, foi apurado, para a área medida de 3.470,94 m² um débito de R$ 60.567,90 (R$ 220.265,85 - R$ 159.697,95) . Portanto, independe da quantia que teria sido aprovada a apuração do prejuízo, visto que a referência deve ser o valor praticado no mercado à época, que foi obtido, no caso, nas tabelas do Sicro II." (Grifos do original) 
16. Entendem que não houve "fundamentação quanto à imprestabilidade das provas juntadas nas razões recursais acerca do tema, de modo a não indicar os motivos pelos quais o erro material apontado, entre a composição de preços e o quadro-resumo, não são aptas a infirmar o débito, o qual decorre, apenas e tão-somente, por isso". Seguem argumentando que, "na presente situação, diferentemente do que fora afirmado pelas unidades técnicas, o valor utilizado para cálculo do débito - R$ 46,01 - não foi extraído do SICRO II, junho 2002, mas sim do projeto executivo da obra". Complementam essas assertivas com argumentos de mérito para sustentar seu entendimento.
17. Apontam ainda o que seria um trecho obscuro da decisão, relativo ao reconhecimento dos serviços de escavação a maior. Afirmam que não compreenderam de que forma o valor de R$ 127.280,41, que consiste na diferença entre o que foi executado e o que havia sido medido, foi abatido proporcionalmente das parcelas de débito que lhes haviam sido imputadas. 
18. Tampouco compreendem os critérios para redução das multas. Com relação a estas os embargantes afirmam ter havido bis in idem decorrente da imposição de multas no TC-Processo 006.441/2010-6, sem indicar quais seriam os responsáveis e irregularidades supostamente sancionadas duplamente.
19. A última alegação é atinente ao embargante Fernando Manuel Moutinho da Conceição, que afirmam que "não atuou como fiscal das referidas obras, mas apenas como coordenador das obras da BR-364, no segmento entre Sena Madureira e Cruzeiro do Sul", o que teria motivado sua exclusão no TCProcesso 006.441/2010-6.
20. Por fim, pedem que sejam afastadas as alegadas omissão e obscuridade, atribuindo, assim, aos embargos, "efeitos infringentes no sentido de se anular as diretrizes do Acórdão 1840/2022-TCU-Plenário".
É o Relatório.

Elaine Barroso Vieira (168.818/OAB-RJ), Kleiton Silva Pereira e outros, representando Etenge-empresa de Engenharia Em Eletricidade e Com. Ltda.

Não atuou

EMBARGOS DE DECLARAÇÃO. TOMADA DE CONTAS ESPECIAL. OBRAS DE CONSTRUÇÃO DO ANEL RODOVIÁRIO DE RIO BRANCO/AC. SUPERFATURAMENTO RESULTANTE DE FALHAS DE MEDIÇÃO. CONTAS IRREGULARES. DÉBITO. MULTA. RECURSO DE RECONSIDERAÇÃO. CONHECIMENTO. AUSÊNCIA DE ELEMENTOS CAPAZES DE ALTERAR O ACÓRDÃO RECORRIDO. NEGATIVA DE PROVIMENTO. COMUNICAÇÕES. EMBARGOS DE DECLARAÇÃO. CONHECIMENTO. ACOLHIMENTO PARCIAL. MODIFICAÇÃO DO VALOR DO DÉBITO E DAS MULTAS. COMUNICAÇÕES.

TOMADA DE CONTAS ESPECIAL (TCE)

não atuou

Neste processo de tomada de contas especial (TCE) , examinam-se embargos de declaração opostos por Sérgio Yoshio Nakamura (então Diretor-Geral do Deracre) , Joselito José da Nóbrega (então Diretor de Obras do Deracre) , Fernando Manuel Moutinho da Conceição, José Rafael da Silva, Ricardo Augusto Mello de Araújo e Ricardo Luiz Carius Nogueira (engenheiros fiscais) ao Acórdão 1840/2022-TCU-Plenário, de minha relatoria, mediante o qual o TCU deu provimento parcial (redução do montante do débito e da multa) aos recursos de reconsideração interpostos pelos ora embargantes contra o Acórdão 2492/2020-TCU-Plenário, relator Ministro-Substituto Augusto Sherman. Nessa deliberação original, este Tribunal, entre outras medidas, havia julgado irregulares suas contas, imputando-lhes débito e aplicando-lhes multa. 
2. Esclareço, a princípio, que a presente TCE trata do Contrato 4.02.124B, referente ao Lote 2 das obras de construção do anel rodoviário de Rio Branco/AC, firmado entre o Deracre e a Etenge - Empresa de Engenharia em Eletricidade e Comércio Ltda., em que foram empregados recursos de convênio celebrado orginalmente entre o extinto Departamento Nacional de Estradas de Rodagem (DNER) e o Exército Brasileiro. A condenação dos aludidos responsáveis decorreu de superfaturamento por medição indevida de serviços realizados.
3. Em razão do provimento parcial aos recursos na deliberação embargada, o débito dos responsáveis foi reduzido em R$ 127.280,41, valor de junho de 2002, pois houve o reconhecimento de que a medição do volume escavado nas obras fora inferior ao estimado pelo TCU, conforme premissas de cálculo que haviam sido adotadas na decisão anterior. Como não tinha sido imputado débito referente a esses serviços, a diferença foi abatida proporcionalmente dos valores referentes a cada medição em que se verificou prejuízo ao erário.
***
4. No início de seus declaratórios (peça 182) , opostos conjuntamente, os seis responsáveis defendem que sua peça cumpre os requisitos de admissibilidade, a tempestividade e o interesse. Sustentam ainda, com base sobretudo no RE 636.886, do Supremo Tribunal Federal (STF) , que teria havido a prescrição das pretensões punitiva e ressarcitória, por ter sido ultrapassado o prazo de cinco anos previsto no art. 1º, caput, da Lei 9.873/1999. Segundo eles, também teria ocorrido a prescrição intercorrente do art. 2º da mesma norma.
5. Quanto à admissibilidade, de fato, este Tribunal deve conhecer dos embargos, visto que cumprem os requisitos legais e regimentais.
6. A possibilidade de prescrição já foi devida e extensamente examinada nos parágrafos 8 a 19 do voto condutor do acórdão questionado. Como não houve fato novo que justificasse a reanálise, reitero meu posicionamento então exposto.
***
7. Passam, em seguida, a tratar do "mérito", afirmando que, no TCProcesso 006.441/2010-6, há "robustos elementos probatórios que influenciam diretamente nas questões tratadas no presente feito, o que, pelo instituto da 'prova em prestada', consagrada no ordenamento jurídico nacional e amplamente aceito nos feitos dessa Corte de Contas - principalmente quando se utilizam provas produzidas nas esferas policial e judicial - , permite a integração probatória entre os dois feitos".
8. Sobre isso, anoto que, ao longo de sua argumentação, há referências a elementos do TCProcesso 006.441/2010-6 que também integram os presentes autos. Por certo, na hipótese de não terem sido incluídos nos argumentos e documentos dos recursos de reconsideração, não haverá omissão alguma a ser suprida; caso tenham feito parte dos recursos, este Tribunal deverá reconhecer a lacuna e supri-la. Essa premissa será aplicada no curso de minha análise.
***
9. Com relação às falhas passíveis de correção por embargos de declaração, os responsáveis iniciam apontando supostas omissões, pois acreditam que não houve o enfrentamento de todos os argumentos capazes de, ao menos em tese, infirmar as conclusões relativas aos serviços de plantio de árvores, à forma de remuneração do insumo areia e à implantação de passeio público.
10. A esse respeito, devo ressaltar, a princípio, que, em meu voto, registrei meu acolhimento parcial do posicionamento da Serur, que havia sido ratificado pela Procuradoria junto a este Tribunal, ainda que a proposta da unidade tenha sido no sentido de negar provimento aos recursos. Restou consignado em minha manifestação, de forma expressa, que incorporei às minhas razões de decidir a análise da secretaria quanto aos trechos com os quais concordei. 
11. Portanto, como se verá adiante, não ocorreu a alegada ausência de enfrentamento dos argumentos, pois a análise mais completa a abrangente está presente na instrução da Serur, que foi incorporada aos fundamentos do acórdão.
***
12. A primeira alegada omissão é referente ao plantio de árvores. Os responsáveis haviam alegado, no recurso de reconsideração, que o serviço fora realizado em 2005 e 2006, em quantidade superior à prevista, o que teria sido verificado por equipe do Deracre. No entanto, não foi demonstrado que as mudas assentadas efetivamente se estabeleceram e esta era a condição exigida pela norma pertinente, a DNIT 073/2006-ES, para que esse serviço fosse remunerado. No meu voto, registrei que, conforme consta do relatório da auditoria realizada por este Tribunal, os gestores do Deracre informaram que os resultados não tinham sido satisfatórios e que quase todas as plantas estariam mortas ou desnutridas (peça 26, p. 31) . Ademais, foi anotada a constatação de que o plantio não ocorreu nos locais especificados. 
13. De acordo com os embargantes, não foi apresentada a "motivação para descartar e/ou fundamentar a imprestabilidade da farta documentação existente nos autos apta a comprovar a execução dos serviços, a qual, como dito, foi colacionada no texto das alegações de defesa do TC Processo 006.441/2010-6, já juntada nos presentes autos - Peça 84, fls. 12/14 -, bem como nas razões recursais manejadas nestes autos (...) ". Esses documentos seriam: um levantamento topográfico elaborado pelo Deracre; notas fiscais e recibos assinados; o Plano de Controle Ambiental do Ceasa; e o Laudo 1.683/2007 - INC/DITEC/DPF.
14. Todavia, ao contrário do que afirmam, além das observações presentes no meu voto, houve adequada e completa análise da unidade técnica (peça 150) , conforme os trechos que transcrevo na sequência:
a) Voto:
" (...) 
22. No que concerne ao plantio de árvores, os recorrentes afirmam que  o serviço foi realizado em 2005 e 2006, em quantidade superior à prevista, o que teria sido verificado por equipe do Deracre. 
23. Ocorre que não foi demonstrado que as mudas assentadas efetivamente se estabeleceram e esta era a condição exigida pela norma pertinente, a DNIT 073/2006-ES, para que esse serviço fosse remunerado. Conforme consta do relatório da auditoria realizada por este Tribunal, os gestores do Deracre informaram que os resultados não tinham sido satisfatórios e que quase todas as plantas estariam mortas ou desnutridas (peça 26, p. 31) . Ademais, constatou-se que o plantio não ocorreu nos locais especificados. Assim, o recurso não deve prosperar quanto a este ponto." (Grifos do original) 
b)  Instrução da Serur:
"Da análise da inexecução do serviço de plantio de árvores (peça 124, p. 7-14) 
Fernando Manuel Moutinho da Conceição, Joselito José da Nóbrega, José Rafael da Silva e Sérgio Yoshio Nakamura, Ricardo Augusto Mello de Araújo e Ricardo Luiz Carius Nogueira alegam que foram adquiridas 9.300 mudas de plantas, sendo plantadas 9.121 mudas de mais de 18 espécies de árvores e fruteiras, conforme notas fiscais 235 e 246 e recibos fornecidos pela empresa reflorestadora L.K.F Barbosa e ART registrado junto ao CREA/AC, o qual comprovaria o plantio das árvores no anel rodoviário de Rio Branco.
Ademais, argumentam que o Plano de Controle Ambiental (PCA) do Centro de Abastecimento e Comércio (CEASA) do Município de Rio Branco, elaborado em julho de 2007, comprovaria que todas as espécies discriminadas nas referidas notas fiscais foram localizadas 'in loco' e que foi realizado o serviço de plantio de árvores nos anos de 2005 e 2006. Ademais, alegam que a equipe do Deracre constatou no levantamento topográfico realizado a quantidade de 9.121 mudas, conforme consta nas peças 83 e 84 TC Processo 010.306/2009-8, isso sem considerar as mudas e arbustos plantados nas 05 rotatórias' do trecho do lote 02.
Assim, concluem que os serviços de plantio de árvores foram executados, sendo devidamente constatado 'in loco' a presença de todas as espécies plantadas, além de estarem em quantidade superior ao medido e pago.
No que concerne ao critério de medição, reconhecem que a 'norma defendida pela área técnica [TCU] - DNIT 073/2006-ES -, de fato e de direito, é a aplicável ao caso em discussão' (p. 12, item 31) . 
Transcrevem (p. 12 e 13) itens 7 e 8 da norma DNIT 073/2006-ES, dizem que foram medidos 3.000 unidades na 23ª medição e 2.120 na 28ª medição, sustentam que 'foram comprovadamente adquiridas e plantadas 4.180 mudas a mais, havendo uma quantidade a maior em favor do erário federal', que 'os critérios de medição e pagamento da norma foram atendidos' e que 'o PCA da CEASA, elaborado em julho/2007, comprova que parte das mudas plantadas vingaram, conforme exigência normativa' e que 'as mudas foram plantadas, conforme período de medição, entre outubro e novembro de 2005' (p. 13-14) . 
Requerem que o valor de R$ 168.601,60, referente aos serviços de plantio das árvores, seja excluído do montante condenatório.
 	Análise
Primeiramente, julga-se oportuno trazer à baila excerto da instrução da então SecobRodovia acolhida no relatório (peça 26) que antecede ao Acórdão 1327/2014-TCU-Plenário, proferido no bojo do relatório de auditoria (TC Processo 006.441/2010-6) , verbis:
'ANÁLISE 
136. Lote 2: 
136.1. Plantio de árvores. 
136.1.1. Os próprios gestores informam que o plantio de árvores foi efetuado pelo Deracre em local diverso do previsto em projeto, e que mesmo nesses locais não obteve o sucesso esperado, pois a quase totalidade das plantas não vingou. Essa informação está compatível com a situação descrita no item 3.4.2.3 do Relatório de Fiscalização (peça 1, p. 31-51, peça 2 e peça 3 p. 1-14) , no sentido de que não se encontraram evidências da execução do plantio de árvores no quantitativo apresentado no as built. A propósito, cabe lembrar que não basta apenas efetuar o plantio das árvores, deve-se promover adequada condição para o seu estabelecimento, conforme o disposto na norma Dnit 073/2006-ES - Tratamento ambiental de áreas de uso de obras e do passivo ambiental de áreas consideradas planas ou de pouca declividade por revegetação arbórea ou arbustiva - Especificação de serviço (item 8 - Pagamento) . Essa norma clarifica a questão ao estabelecer que as unidades arbóreas que não vingarem não serão indenizadas, cabendo ao executante substituí-las sem ônus para o Dnit. 
136.1.2. Do exposto, considerando que as razões de justificativa apresentadas não são suficientes para elidir a irregularidade apontada, rejeita-se o quantitativo de plantio de árvores constantes na revisão do as built no Lote 2.'
Quando do julgamento da presente TCE (Acórdão 2492/2020-TCU-Plenário) , o Ministro Augusto Sherman Cavalcanti acolheu no relatório (peça 102) a seguinte análise da Secretaria de Infraestrutura Rodoviária e de Aviação Civil:
'I.1.1. Sobre o serviço 'plantio de árvores'
I.1.1.1. Síntese da irregularidade
A irregularidade retratou indícios de que o plantio de árvores relativo à recuperação e proteção ambiental do Lote 2 não ocorreu nos locais especificados no Relatório Ambiental do projeto executivo. Previa-se o plantio de árvores em caixas de empréstimos, jazidas e bota-foras, contudo, em inspeção realizada pela equipe de auditoria do Tribunal não se verificou a execução desse serviço nos locais previamente especificados. Mesmo em locais diversos dos indicados projeto, não se confirmou a execução do serviço. Sobre esse aspecto, a unidade técnica considerou que, para fins de medição, não bastaria apenas efetuar o plantio das árvores, devendo-se promover adequada condição para o seu estabelecimento, conforme o disposto na norma DNIT 073/2006-ES - Tratamento ambiental de áreas de uso de obras e do passivo ambiental de áreas consideradas planas ou de pouca declividade por revegetação arbórea ou arbustiva -Especificação de serviço (item 8 - Pagamento) .
I.1.1.2. Síntese dos argumentos (peça 84, p. 12-14) 
Os responsáveis questionam o critério adotado na auditoria, que, com base norma do DNIT 073/2006-ES, considerou que, para efeito de medição e pagamento do serviço, só poderiam ser aceitas as mudas efetivamente plantadas e comprovadamente estabelecidas. Afirmam que os serviços teriam sido executados e defendem que teriam seguido a norma DNER-ES-341/97, vigente à época, e o disposto no projeto básico, elaborado em 2001 e aprovado pelo DNIT em 2002, os quais não fariam menção àquele critério de medição. Ademais, alegam que teriam sido executadas mais de 9.000 mudas, enquanto que teria sido pago à contratada o equivalente a 5.120 unidades, o que demonstraria precaução por parte dos gestores.
I.1.1.3. Análise
De início, cabe esclarecer que a norma DNER-ES-341/97 (Proteção de corpo estradal - proteção vegetal) não trata especificamente do plantio de árvores (serviço medido por unidade) , mas da implantação da cobertura vegetal mediante o plantio de gramíneas e leguminosas (serviços tais como enleivamento ou hidrossemeadura, medidos por área) . 
De qualquer forma, discorda-se do argumento dos responsáveis de que essa norma não previra o estabelecimento das espécies vegetais como critério de pagamento. A leitura combinada dos itens 6 e 7 da referida norma, transcritos abaixo, permite concluir que, para fins de medição, somente deve ser considerada a área efetivamente coberta, que será verificada visualmente com base na germinação das espécies vegetais e no seu desenvolvimento vigoroso:
'6 INSPEÇÃO
6.1 Controle da execução
Este controle se constituirá no acompanhamento das atividades da aplicação das taxas de adubação, da análise química dos produtos aplicados e sua garantia de qualidade. Deverá ser verificado se as espécies vegetais utilizadas são as recomendadas no projeto de reabilitação ambiental. Cumpre, ainda, proceder a verificação sobre a correta adoção dos períodos de irrigação e dos quantitativos de água utilizados nas atividades de revegetação.
6.2 Controle de germinação e cobertura
Este controle será visual com base na germinação das espécies vegetais, seu desenvolvimento vigoroso e a cobertura total do solo.
7 CRITÉRIOS DE MEDIÇÃO
Realizar a medição dos serviços de proteção vegetal pela determinação em metros quadrados da área efetivamente coberta, incluindo a mão-de-obra, materiais, sementes ou leivas, adubo, equipamentos, irrigação, transporte e encargos. Os serviços serão medidos pela superfície que acompanha as inclinações dos taludes, fornecendo dimensões efetivas e não suas projeções na horizontal.' (grifou-se) 
Diante disso, e considerando que a equipe de auditoria, na inspeção realizada à época, não identificou a existência de mudas efetivamente estabelecidas, ratifica-se a inexecução dos quantitativos medidos para o serviço.' (grifos acrescidos) 
Nessa oportunidade, os responsáveis reconhecem que a norma a regular a questão é a norma DNIT 073/2006-ES, que dispõe sobre o Tratamento ambiental de áreas de uso de obras e do passivo ambiental de áreas consideradas planas ou de pouca declividade por revegetação arbórea ou arbustiva - Especificação de serviço. 
Pois bem. Resta incontroverso que o plantio de árvores relativo à recuperação e proteção ambiental do Lote 2 não ocorreu nos locais especificados no Relatório Ambiental do projeto executivo, fato, aliás, reconhecido, quando da auditoria realizada entre 15/3/2010 e 16/4/2010, pelos gestores. Desde já, esclarece-se que o plantio em locais diversos dos previstos, por si só, não geraria o dever de indenizar (débito) , podendo, no máximo, ensejar sanção pecuniária. 
Todavia, o cerne da questão não é o local onde teria sido realizado o plantio de árvores, mas sim se há provas de que elas se estabeleceram. Explica-se.
 A norma DNIT 073/2006-ES (peça 148) estabelece o seguinte acerca da questão:
'7 Medição
A medição dos serviços de plantio de mudas de árvores e arbustos será efetuada por muda efetivamente plantada e comprovadamente estabelecida, a critério da FISCALIZAÇÃO.
A medição será feita em três etapas:
a) após o término do plantio das mudas de cada área liberada e aprovada pela Fiscalização;
b) após a germinação de 100% (cem por cento) das mudas nas referidas áreas.
A medição do viveiro de produção de mudas será de acordo com o projeto aprovado pela Fiscalização.
8 Pagamento
O pagamento será efetuado em parcelas de acordo com as medições referidas acima da seguinte forma:
a) 50% (cinqüenta por cento) das mudas correspondentes, logo que atendida a primeira exigência do item anterior;
b) 50% (cinqüenta por cento) da área correspondente, logo que atendida a segunda exigência do item anterior.
O pagamento dos serviços de plantio de mudas de árvores e arbustos será efetuado conforme o preço unitário da proposta para cada item, após a verificação do brotamento das espécies. As unidades que não vingarem não serão indenizadas, devendo as mesmas ser substituídas pelo executante sem ônus para o DNIT.' (grifos acrescidos) .
Como se vê, a norma DNIT 073/2006-ES exige que o pagamento dos serviços de plantio de mudas de árvores e arbustos se dê após a verificação do brotamento das espécies e que as plantas que não vingarem não serão indenizadas (pagas) . Ademais, não se pode olvidar que os gestores informam, quando da fiscalização por parte deste Tribunal em 2010, que 'os resultados desse referido reflorestamento não teriam sido satisfatórios, uma vez que (...) a quase totalidade das plantas estaria morta ou desnutrida' (vide relatório que antecede ao Acórdão 1327/2014-TCU-Plenário - peça 26, p. 31, item 134, 2ª parte) .
Em face do acima exposto, não há como se afastar o débito de R$ 168.601,60, referente ao plantio de 5.120 árvores, tendo em vista que os elementos constantes nos autos levam a convicção de que elas não se estabeleceram." (Grifos do original) 
***
15. Também apontaram o que seria uma omissão no tocante à análise das provas quanto à utilização da areia comercial na execução dos serviços, em especial quanto à base do pavimento (tratam também da sub-base e do CBUQ) . Na decisão embargada, concluiu-se que, na execução da base, não se utilizou areia adquirida no comércio local, mas extraída de jazidas próximas ao local da obra.
16. Sobre isso, asseveram que, ao Acórdão 844/2004-TCU-Plenário, relator Ministro-Substituto Augusto Sherman, incorporou a instrução em que a unidade técnica teria afirmado que a utilização de areia extraída para base era uma premissa de custos do projeto obra, aprovado pelo Departamento Nacional de Infraestrutura de Transportes (Dnit) , diferentemente do que ocorreu na execução dos serviços, cuja aplicação do insumo se deu por meio de aquisição comercial. Para apoiar seu entendimento, os embargantes destacam trecho da instrução da unidade técnica naqueles autos, em que se afirma ser verossímil que a areia, em obras realizadas no Acre, tenha de fato de ser adquirida, majoritariamente, no comércio.
17. Ainda a respeito da areia, segundo os responsáveis, como consequência das conclusões acima, o relator do aludido Acórdão 844/2004-TCU-Plenário teria indicado correções apenas nas três composições mencionadas na instrução, das quais nenhuma era do Lote 2.
18. Apesar de considerar que essa questão também foi devidamente abordada no voto, nos parágrafos 24 e 25, assim como na instrução da Serur, passo a apresentar observações sobre o tema.
19. Com efeito, é bastante esclarecedora - quando lida a partir do parágrafo 125 - a mencionada instrução da SeinfraRodoviaAviação que consta no Relatório do Acórdão 844/2004-TCU-Plenário, relator Ministro-Substituto Augusto Sherman, bem como o voto do relator. Transcrevo a seguir os trechos que interessam para o presente exame:
RELATÓRIO
 (...) 
IV.5.2.2.2. Justificativas (Deracre: vol. 3, fls. 35; e Dnit: vol. 8, fls. 984) 
124. O Sicro 2 utiliza o preço de extração de areia, diferentemente do que consta no orçamento do Deracre, que considera o preço de aquisição comercial. A extração de areia foi possível somente para a base mas não para o concreto estrutural, dadas as diferenças nas condições de fornecimento, transporte e pureza, bem como o volume para transporte local e comercial. O preço da areia, no Sicro 2, não leva em conta os custos de transporte (por exemplo, na atividade auxiliar Usinagem de CBUQ - capa de rolamento, integrante da composição do Concreto Betuminoso Usinado a Quente) . No caso do Anel Rodoviário, deve ser considerada a areia comercial colocada na obra.
IV.5.2.2.3. Análise
125. É pertinente a justificativa quanto ao custo de aquisição comercial. É verossímil, à luz das informações disponíveis, que a areia, em obras realizadas no Acre, tenha de fato de ser adquirida, majoritariamente, no comércio. Como o custo de aquisição comercial cotado pelo Deracre corresponde ao preconizado pelo Sicro 2, considera-se justificado, em todas as composições em que ocorre.
126. Outro é o caso no que tange à adição de custo de transporte a esse custo de aquisição comercial. Em princípio, até poderia fazer sentido. No entanto, observamos, com perplexidade, que essa adição é feita somente nas composições 121 - 8.1.2.1 (lote 3) ; 133 - 8.2.2.1 (lote 3) e 27 - 2.6 (lote 1; neste caso em razão da presença da areia na composição auxiliar 905 - C20060) e solenemente ignorada em outras composições em que a areia comercial é utilizada, no caso, 15 - 1.3.2 (lotes 1, 2 e 4) ; 28 - 2.6 (lote 2) , 2.5 (lote 4) ; 111 - 6.3.3 (lote 1) , 6.5 (lote 2) ; 134 - 8.2.2.2 (lote 3) ; 138 - 8.3.3.1 (lote 3) ; 139 - 8.3.3.2 (lote 3) ; 140 - 8.3.4.1 (lote 3) ; 141 - 8.3.4.2 (lote 3) ; 142 - 8.3.4.3 (lote 3) ; 146 - 8.4.2.1 (lote 3) ; 147 - 8.4.2.2 (lote 3) ; 911 - C30006 (lotes 1, 2 e 4) ; 912 - C30012 (lotes 1, 2 e 4) ; 913 - C30025 (lotes 1, 2 e 4) ; 914 - C30016 (lotes 1, 2 e 4) ; 915 - C30015 (lote 2) ; 919 - C30027 (lotes 1, 2, 3 e 4) ; 920 - C30028 (lotes 1, 2 e 4) ; e 930 - C50020 (lote 2) . Por uma questão de coerência, parece-nos que, se o custo comercial parece já embutir o transporte até a obra em todas essas composições, não há por que não considerar que o mesmo ocorra nas demais. Propomos, portanto, a supressão desse custo das citadas composições 121, 133 e 905.
 (...) 
VOTO
 (...) 
8. Mais especificamente, a adoção desses critérios conduziu às seguintes alterações nas planilhas elaboradas pela Secex-AC quando de sua análise da questão (vide Anexo 2 do Volume Anexo C-1) :
 (...) 
18) mantidos os custos de transporte de areia nas seguintes composições:
- 121 - 'Concr. FCK>=35 MPA controle razoável - uso geral' (lote 3) ;
- 133 - 'Concr. FCK>=35 MPA controle razoável -uso geral' (lote 3) ; e
- 905 - 'Usinagem de CBUQ capa de rolamento - construção' (lote 1) ."
20. Como se nota (§ 124) , o próprio Deracre admitiu que a extração de areia foi possível para a execução da base. Além disso, diante do local e do contexto em que foram efetuados os trabalhos, considerou-se plausível que, em boa parte dos serviços, tivesse sido utilizada areia comercial. Por isso, concluiu-se estar justificado o uso desta, mas apenas nas composições em que isso havia sido consignado.
21. Com relação às composições para as quais foram determinadas alterações no voto condutor, ressalto que, no referido item 18 no voto, informou-se que estão mantidos os apontamentos e a proposta de correções anteriores da unidade técnica quanto às composições 121, 133 e 905. Além disso, está expressamente esclarecido que o motivo da impugnação pela secretaria foi exclusivamente a adição indevida de custo de transporte da areia comercial, o que somente foi feito nessas três composições e ignoradas em inúmeros outras composições em que se utilizou a areia comercial (§ 126) .
22. Acrescento que, diante da demonstração da ausência de omissão, e a reiteração de das afirmações, do próprio Deracre de que a base foi executada com areia extraída, é inadequado e desnecessário tratar especificamente do argumento de que o Deracre utilizou areia comercial quando executou diretamente parte das obras. Essa alegação, aliás, sequer é cabível em embargos de declaração. 
***
23. Acerca da suposta omissão quanto à análise da planilha referente ao Passeio Público, os embargantes entendem que não houve "fundamentação quanto à imprestabilidade das provas juntadas nas razões recursais acerca do tema, de modo a não indicar os motivos pelos quais o erro material apontado, entre a composição de preços e o quadro-resumo, não são aptas a infirmar o débito, o qual decorre, apenas e tão-somente, por isso". Seguem argumentando que, "na presente situação, diferentemente do que fora afirmado pelas unidades técnicas, o valor utilizado para cálculo do débito - R$ 46,01 - não foi extraído do SICRO II, junho 2002, mas sim do projeto executivo da obra". Complementam essas assertivas com argumentos de mérito para sustentar seu entendimento.
24. Tal como ocorreu nos demais pontos supostamente omissos, creio que houve a análise apropriada de todos os elementos apresentados pelos então recorrentes  - como mostram os seguintes trechos do voto e da instrução da Serur -, sendo desnecessários, nesse caso, comentários adicionais de minha parte:
a)  Voto: 
"27. Outra alegação é relativa à construção de passeio público, que, segundo os responsáveis, não teria valor unitário de R$ 47,75, mas de R$ 62,96, valor que estaria previsto no projeto executivo e que teria sido aprovado pelo Dnit em 11/10/2005, por meio da Portaria 1.230/2005.
28. A Serur adequadamente esclarece, com base na instrução da SeinfraRodoviaAviação (peça 94, p. 20) , que o parâmetro utilizado para o cálculo do sobrepreço foi o custo unitário do insumo na data base de junho de 2002 do Sicro II, que era de R$ 46,01. Assim, uma vez que havia sido adotado o valor unitário indevido de R$ 63,46, foi apurado, para a área medida de 3.470,94 m² um débito de R$ 60.567,90 (R$ 220.265,85 - R$ 159.697,95) . Portanto, independe da quantia que teria sido aprovada a apuração do prejuízo, visto que a referência deve ser o valor praticado no mercado à época, que foi obtido, no caso, nas tabelas do Sicro II."
b)  Instrução da Serur:
"Da análise do valor do serviço de passeio público (peça 134, p. 17-18) 
Fernando Manuel Moutinho da Conceição, Joselito José da Nóbrega, José Rafael da Silva e Sérgio Yoshio Nakamura, Ricardo Augusto Mello de Araújo e Ricardo Luiz Carius Nogueira alegam que o custo previsto no projeto executivo e aprovado pelo DNIT em 11/10/2005 por meio da Portaria nº 1.230/05 para o serviço de passeio público era o de R$ 62,96, sendo R$ 47,75 de custo direto e R$ 15,51 de BDI, conforme cópia da composição de preço unitário do serviço de Passeio Público e auxiliares do Projeto Executivo ora inserido (peça 124, p. 50-61) . 
Aduzem que, 'no demonstrativo do Orçamento - Quadro de Quantidade do projeto em questão, página 12, foi lançado de forma equivocada o valor de R$ 46,01, valor este que foi replicado nas análises das áreas técnicas do TCU e demais documentos' (p. 17, item 50, 'b') e que teria uma diferença de custo de R$ 16,95 por m²; ou seja, haveria uma diferença a favor da empresa no valor de R$ 58.823,43.
	Análise
Conforme análise global de preços do Contrato 4.02.124B elaborado pela Secretaria de Infraestrutura Rodoviária e de Aviação Civil (vide 94, p. 20) , houve uma medição de 3.470,94 m² de passeio público ao custo unitário de R$ 63,46, o que ensejou um pagamento de R$ 220.265,85 para a Etenge. Como o custo unitário do insumo na data base de junho de 2002 do Sicro II era de R$ 46,01, o Tribunal imputou débito de R$ 60.567,90, montante que corresponde à diferença de custo multiplicado pelo quantitativo (R$ 17,45 x 3.470,94m²) .
Pois bem. Quando da prolação do Acórdão 1074/2003-TCU-Plenário, proferido no bojo do TC Processo 010.347/2003-1, que cuidava do relatório de auditoria do Fiscobras do exercício de 2003, este Tribunal já determinara ao Departamento de Estradas e Rodagem do Estado do Acre (Deracre) que adotasse as providências necessárias e suficientes à adequação dos preços constantes do Contrato 4.02.124B (Etenge - Empresa de Engenharia em Eletricidade e Comércio Ltda.) aos constantes do Sistema Sicro-2 ou justificasse, individual e fundamentadamente, a eventual impossibilidade de realização desse ajuste para quaisquer dos itens orçados e informasse os resultados alcançados a esta Corte, no prazo máximo de 45 dias. 
Observa-se, então, que independe, para a análise da questão, se o custo do serviço de passeio público previsto no projeto executivo foi de R$ 62,96, pois o limite para esse item era de R$ 46,01, valor previsto no Sicro 2. 
Ressalta-se que já no exercício de 2003 o Plenário deste Tribunal determinava que, em obras rodoviárias custeadas com recursos federais, o Sistema de Custos Rodoviários (Sicro) era o parâmetro aceito pelo TCU para comparação de preços e que havendo, por acaso, aditivo que implicasse aumento de quantitativos de serviço, a Administração contratante deveria observar os preços adotados nas tabelas do Sicro para tal item de serviço, (v.g. Acórdão 515/2003-TCU-Plenário, Rel. então Ministro Ubiratan Aguiar) . 
Ademais, o fato de não existir, à época do certame licitatório, obrigação legal de se considerarem os custos do Sicro como limite máximo nas contratações de obras públicas não impede o uso desse sistema como referência para configuração de sobrepreço e a consequente responsabilização dos agentes que deram causa ao dano ao erário, pois a lacuna legislativa não diminui a legitimidade do Sicro como ferramenta adequada para verificação dos preços de mercado, conforme entendimento contido no Acórdão 1267/2019-TCU-Plenário, Rel. Ministro Aroldo Cedraz.
Assim sendo, não há razão de fato e de direito para reduzir do débito de R$ 60.567,90 (diferença de custo - R$ 17,45 - multiplicado pelo quantitativo - 3.470,94m² - executado) o montante de R$ 58.823,43."
***
25. Os embargantes apontam ainda o que seria um trecho obscuro da decisão, relativo ao reconhecimento dos serviços de escavação a maior. Afirmam que não compreenderam de que forma o valor de R$ 127.280,41, que consiste na diferença entre o que foi executado e o que havia sido medido, foi abatido proporcionalmente das parcelas de débito que lhes haviam sido imputadas. Tampouco compreendem os critérios para redução das multas.
26. Quanto a esse argumento, têm razão os responsáveis. Além de não estar explicitado o cálculo realizado - o que caracteriza a obscuridade -, há ajustes a serem procedidos, de ofício, quanto ao débito e, por consequência, nos valores da multa. 
27. A redução proporcional dos R$ 127.280,41, referentes a serviços medidos a menor, de acordo com cálculos realizados por este Tribunal, não foi realizada corretamente, pois desconsiderou que deveriam ser aplicadas aos valores de junho de 2002 e não aos indicados nos acórdão que se discutia, que faziam alusão a datas posteriores, quando ocorreram os pagamentos de cada medição.
28. Dessa forma, solicitei à minha assessoria que refizesse os cálculos, que estão demonstrados na tabela abaixo. Na sequência, encontra-se também a descrição do procedimento adotado: 
	Acórdão 2492/2020-TCU-Plenário
	Abatimento dos R$ 127.280,41 (X) , em correção ao Acórdão embargado

	Mediç
	Data de Pagamento
	Débito em jun/2002    (A) 
	 Reajuste para cada data             (B) 
	Participação da parcela no total      (C = A/Y) 
	Rateio proporc. do Abatimento (D = C x X) 
	Valor em 6/2002 de cada parcela pós- redução                (E = A - D) 
	Índice de atualização utilizado               (F = 1 + B/A) 
	Valor na data do débito           (G = E x F) 

	8ª
	20/02/2004
	          783,17 
	       499,04 
	0,1445%
	         183,91 
	        599,26 
	1,6372
	          981,11 

	9ª
	20/02/2004
	       4.408,92 
	    1.398,07 
	0,8134%
	      1.035,32 
	     3.373,60 
	1,3171
	       4.443,37 

	9ª
	08/09/2004
	          101,57 
	         32,21 
	0,0187%
	           23,86 
	  77,71 
	1,3171
	          102,35 

	9ª
	15/09/2004
	              1,70 
	           0,54 
	0,0003%
	 0,40 
	1,30 
	1,3176
	1,71 

	11ª
	08/09/2004
	       9.922,68 
	    2.465,79 
	1,8307%
	      2.330,08 
	     7.592,60 
	1,2485
	       9.479,36 

	11ª
	15/09/2004
	          166,47 
	         41,37 
	0,0307%
	           39,10 
	        127,37 
	1,2485
	          159,02 

	12ª
	08/09/2004
	       3.529,81 
	       877,16 
	0,6512%
	         828,88 
	     2.700,93 
	1,2485
	       3.372,11 

	12ª
	15/09/2004
	            59,22 
	         14,72 
	0,0109%
	           13,91 
	          45,31 
	1,2486
	            56,57 

	12ª
	14/10/2004
	       1.468,08 
	       364,82 
	0,2708%
	         344,74 
	     1.123,34 
	1,2485
	       1.402,49 

	12ª
	18/10/2004
	              0,59 
	           0,15 
	0,0001%
	  0,14 
	  0,45 
	1,2542
	0,56 

	14ª
	14/10/2004
	    69.127,07 
	  22.144,99 
	12,7534%
	    16.232,61 
	   52.894,46 
	1,3204
	     69.839,30 

	14ª
	18/10/2004
	            27,55 
	           8,83 
	0,0051%
	     6,47 
	        21,08 
	1,3205
	            27,84 

	14ª
	21/11/2004
	       6.445,77 
	    2.064,91 
	1,1892%
	      1.513,62 
	     4.932,15 
	1,3204
	       6.512,17 

	14ª
	22/11/2004
	       6.076,05 
	    1.946,48 
	1,1210%
	      1.426,80 
	     4.649,25 
	1,3204
	       6.138,65 

	14ª
	25/11/2004
	       210,08 
	         67,30 
	0,0388%
	           49,34 
	        160,74 
	1,3204
	          212,23 

	15ª
	21/11/2004
	    42.637,60 
	  14.101,56 
	7,8663%
	    10.012,28 
	   32.625,32 
	1,3307
	     43.415,51 

	15ª
	25/11/2004
	          715,32 
	       236,58 
	0,1320%
	         167,98 
	        547,34 
	1,3307
	          728,36 

	15ª
	15/12/2004
	    52.402,34 
	  17.331,06 
	9,6678%
	    12.305,26 
	   40.097,08 
	1,3307
	     53.358,41 

	16ª
	28/01/2005
	    14.005,29 
	    4.678,86 
	2,5839%
	      3.288,77 
	   10.716,52 
	1,3341
	     14.296,67 

	17ª
	19/05/2005
	       5.724,32 
	    1.715,03 
	1,0561%
	      1.344,21 
	     4.380,11 
	1,2996
	       5.692,41 

	19ª
	13/07/2005
	    47.653,53 
	  16.309,22 
	8,7917%
	    11.190,14 
	   36.463,39 
	1,3422
	     48.942,83 

	20ª
	18/08/2005
	    14.082,30 
	    7.643,91 
	2,5981%
	      3.306,85 
	   10.775,45 
	1,5428
	     16.624,39 

	21ª
	22/09/2005
	    87.491,22 
	  47.097,10 
	16,1415%
	    20.544,93 
	   66.946,29 
	1,5383
	  102.983,92 

	22ª
	10/11/2005
	       5.248,44 
	    2.848,86 
	0,9683%
	      1.232,46 
	     4.015,98 
	1,5428
	       6.195,86 

	22ª
	28/12/2005
	       3.830,90 
	    2.079,42 
	0,7068%
	         899,59 
	     2.931,31 
	1,5428
	       4.522,43 

	23ª
	28/12/2005
	    84.767,39 
	  32.469,24 
	15,6389%
	    19.905,31 
	   64.862,08 
	1,3830
	     89.706,80 

	28ª
	27/12/2006
	    81.140,29 
	  34.229,65 
	14,9698%
	    19.053,59 
	   62.086,70 
	1,4219
	     88.278,45 

		Total (Y) > >>
	542.027,67 
		Abatim. (X) >
	127.280,41 
	414.747,26 
		577.474,93 

a)  o cálculo partiu dos valores (A) , em junho de 2002, atinentes a cada data referenciada no débito - essas quantias foram obtidas na própria decisão originária deste processo, o Acórdão 2492/2020-TCU-Plenário; 
b)  a partir desses valores de junho de 2002, obteve-se um percentual de participação no total do débito (C) ;
c) o valor do abatimento que caberia a cada parcela (D) foi obtido com a aplicação do percentual (C) ao valor a ser abatido proporcionalmente, de R$ 127.280,41 (X) ;
d)  em seguida, os valores obtidos (E) com a dedução, que estavam referenciados a junho de 2002 foram atualizados para as respectivas datas de pagamentos (G) , com a utilização da mesma taxa aplicada no mencionado Acórdão 2492/2020-TCU-Plenário (F) .
29. Dessa forma, realizado o devido abatimento dos R$ 127.280,41 (de junho de 2002) em conformidade ao que foi decidido por meio do acórdão embargado, obtêm-se as quantias que constam da última coluna da tabela como as parcelas de débito concernentes às respectivas datas e medições.
***
30. Com relação às multas, não é cabível, em sede de embargos de declaração o exame relativo a suposto bis in idem quanto às sanções que já haviam sido aplicadas no âmbito do TCProcesso 006.441/2010-6. A propósito, os embargantes sequer indicam quais teriam sido os responsáveis alegadamente apenados duplamente em relação a quais irregularidades isso teria ocorrido.
31. No entanto, seus valores devem ser igualmente corrigidos e proporcionalizados em relação ao correto abatimento do débito. Esta é a tabela que apresenta as quantias corretas (houve o arredondamento do número obtido para baixo) :
	Responsável
	Valor (R$) 

	Ricardo Augusto Mello de Araújo
	35.000,00

	José Rafael da Silva
	26.500,00

	Ricardo Luiz Carius Nogueira
	26.500,00

	Fernando Manuel Moutinho da Conceição
	3.800,00

	Joselito José da Nobrega
	29.000,00

	Sérgio Yoshio Nakamura
	25.000,00

	Etenge - Empresa de Engenharia e Eletricidade e Comércio Ltda.
	68.500,00

***
32. Por fim, não é cabível, em embargos de declaração, a rediscussão de mérito a respeito da condenação de Fernando Manuel Moutinho da Conceição, que, segundo afirmam os embargantes, "não atuou como fiscal das referidas obras, mas apenas como coordenador das obras da BR-364, no segmento entre Sena Madureira e Cruzeiro do Sul", o que teria motivado sua exclusão no TCProcesso 006.441/2010-6. Esse tema deveria ter sido arguido em momento oportuno, no recurso de reconsideração.
***
33. Diante do exposto, devem ser acolhidos parcialmente os embargos de declaração para suprir obscuridade quanto ao cálculo da redução do débito. Além disso, devem ser corrigidos, de ofício, os valores do débito e das multas dos itens 9.3 e 9.4 do Acórdão 2492/2020-TCU-Plenário, relator Ministro-Substituto Augusto Sherman, que haviam sido alterados pelo Acórdão 1840/2022-TCU-Plenário, de minha relatoria.
Assim, voto para que o Tribunal acolha o acórdão que ora submeto a este Colegiado.
TCU, Sala das Sessões, em 5 de outubro de 2022.
ANTONIO ANASTASIA
Relator